【裁判字號】    96,重訴,1342
【裁判日期】    970715
【裁判案由】    損害賠償
【裁判全文】
臺灣臺北地方法院民事判決            96年度重訴字第1342號
原      告  百晨企業有限公司
法定代理人  丁○○
訴訟代理人  易定芳律師
被      告  戊○○
                      (文山區第二戶政事務所)
被      告  乙○○
被      告  甲○○
被      告  信緯塑膠有限公司
                      統一編號.
兼法定代理  丙○○
人
上列二人共同
訴訟代理人  陳欽賢律師
複代理人    己○○    住台北市○○○路12號4樓之1
被      告  玖谷企業有限公司
                      設苗栗縣.
                      統一編號.
兼法定代理  庚○○    居苗栗縣.
人
                      住苗栗縣.
                      身分證統.
上列二人共同
訴訟代理人  羅秉成律師
            戴愛芬律師
上列當事人間請求損害賠償事件，本院於中華民國97年6月27日
言詞辯論終結，判決如下：
    主  文
被告戊○○應給付原告新台幣陸仟肆佰參拾壹萬貳仟參佰零參元
，及自民國九十六年十月二十二日起至清償日止，按週年利率百
分之五計算之利息。
原告其餘之訴駁回。
訴訟費用由被告戊○○負擔五分之四；餘由原告負擔。
本判決第一項於原告以新台幣貳仟貳佰萬元為被告戊○○供擔保
後，得假執行。
原告其餘假執行之聲請駁回。
    事實及理由
壹、程序部分：本件被告戊○○、乙○○經相當時期受合法通知
    ，均未於言詞辯論期日到場，核無民事訴訟法第386條所列
    各款情形，爰依原告之聲請，由其一造辯論而為判決。
貳、實體部分
一、原告主張：
  (一)原告主要從事工程五金材料之銷售業務，係南亞塑膠工業股
    份有限公司（下稱南亞公司）之「南亞PVC管」貨物之經銷
    商，被告戊○○受僱於原告擔任業務員，負責接洽客戶買受
    工程五金材料之相關工作事宜。詎被告戊○○從民國（下同
    ）93年10月份起，利用其職務之便，竟夥同交易往來之買受
    客戶信源建材實業有限公司（下稱信源公司），被告乙○○
    為其代表人，虛捏信源公司承攬台灣高鐵工程及台電公司大
    潭火力發電工程，以工程之需而陸續向原告訂購五金材料，
    並均指定貨物送至工程地點，且指定由被告甲○○接洽收貨
    ，以取信原告，致原告不疑有他，而陸續送貨與信源公司，
    以詐騙貨物，在94年6月份有貨款新台幣（下同）
    22,668,536 元、7月份有貨款13,329,670元、8月份有貨款
    18,995,777元、9月份有貨款9,318,320元，總計貨款為
    64,312,303元，並由信源公司任發票人簽發支票13紙與原告
    ，以憑支付6、7、8月貨款，合計票面金額35,998,036元。
    惟被告戊○○突於94年10月3日棄職潛逃，原告隨即清查其
    經手之一切業務，並登門拜訪被告乙○○，而獲告知其係配
    合被告戊○○所為，信源公司所開立之支票將不會兌現，果
    不其然，信源公司簽發之支票經提示後均不獲付款，核被告
    戊○○、乙○○、甲○○3人所為顯係共同觸犯刑法背信罪
    、詐欺罪。
  (二)次按，信源公司詐得原告貨物，必須再為銷售，才能實現其
    犯罪所得，而系爭貨物供應源頭係製造商南亞公司，南亞公
    司係在各區指定經銷商代理經銷，由經銷商按銷售數量之需
    向南亞公司訂貨，再由經銷商指示南亞公司貨運直接送至買
    受人收貨地點，非南亞公司指定之經銷商，無從直接向南亞
    公司購貨，同為南亞公司經銷商之被告玖谷企業有限公司（
    下稱玖谷公司）自無不知之理，但被告玖谷公司之代表人即
    被告庚○○卻向信源公司進貨，致使信源公司得以順利銷贓
    。其銷贓手法係由被告玖谷公司向信源公司訂貨，再由信源
    公司直接出貨與被告玖谷公司之買受客戶，並由信源公司直
    接開具統一發票與被告玖谷公司之買受客戶，或由信源公司
    直接開具統一發票與被告玖谷公司，核被告玖谷公司與被告
    庚○○係觸犯刑法第349條第2項之故買贓物罪，暨共犯背信
    罪與詐欺罪。
  (三)再按，由被告丙○○任負責人之被告信緯塑膠有限公司（下
    稱信緯公司），係原告之往來客戶，陸續訂購貨物加工再為
    銷售，自明知系爭貨物之銷售管道，竟向非南亞公司之經銷
    商即信源公司購買相同貨物，其貨物均係由建宇通運股份有
    限公司擅自更改送貨地點而送至被告信緯公司在林口之工廠
    ，致信源公司得以順利銷贓而實現其犯罪金錢所得，核被告
    信緯公司及被告丙○○所為係觸犯刑法第349條第2項之故買
    贓物罪，暨共犯背信罪及詐欺罪。
  (四)被告之上述犯罪行為，業據原告於94年11月22日向台灣台北
    地方法院檢察署提出告訴，目前以台灣台北地方法院檢察署
    95年度偵字第15327號偵查中，核被告之犯罪行為對原告造
    成鉅額之損害，爰依民法第184條第1項及公司法第23條第2
    項規定，請求被告連帶賠償原告之損害。並聲明：被告應連
    帶給付原告64,312,303元及自起訴狀送達之翌日起至清償日
    止，按週年利率5％計算之利息，及願供擔保，請准予宣告
    假執行。
二、被告則以：
  (一)被告戊○○、乙○○部分：本件被告戊○○、乙○○經合法
    送達，均未於言詞辯論期日到場，亦未提出書狀作何聲明或
    陳述。
  (二)被告甲○○部分：信源公司因受原告凍結全部資金而倒閉，
    然而本案應為原告與被告戊○○間之糾紛，與信源公司或被
    告甲○○無關。並聲明駁回原告之訴。
  (三)被告玖谷公司、庚○○部分：
    1.刑法故買贓物罪之成立，必以他人犯有財產上之犯罪為前
      提，且行為人主觀上必須對其所收受之物係他人為財產犯
      罪所得之物有所認識，並進而故買，始具故買贓物之故意
      ，如不能證明行為人有贓物認識，雖予以故買，仍不得以
      故買贓物罪相繩。又當事人主張有利於己之事實者，就其
      事實有舉證之責，是原告主張被告玖谷公司觸犯故買贓物
      罪嫌，自應舉證證明被告玖谷公司向信源公司購貨時，即
      知悉信源公司之貨物為贓物，且故意買入之，始能成立。
    2.被告玖谷公司雖與原告同為南亞公司之經銷商，但因被告
      玖谷公司規模較小，進貨量不大，若單獨向南亞公司進貨
      ，則無法享有優惠折扣，被告玖谷公司將負擔沈重進貨成
      本，且南亞公司並無限制經銷商僅能向南亞公司購買貨物
      之規定，因此被告玖谷公司常自其他南亞公司之大經銷商
      進貨，以節省成本。反之，信源公司雖非南亞公司之經銷
      商，但因信源公司有與台灣高鐵公司簽訂工程合約，依據
      南亞公司內部規定，只要拿到工程合約之工程行，即可以
      低於市價之工地價優惠購買南亞公司之產品，因此原告與
      信源公司合作，以信源公司之工地合約，向南亞公司以工
      地價之方式進貨，以同享優惠。被告玖谷公司於92年間透
      過原告業務代表即被告戊○○與信源公司合作，並於93年
      2月起至94年9月止，陸續向信源公司購買貨品，期間交易
      量與交易價格皆屬穩定，被告玖谷公司並不知悉94年6月
      起，信源公司之貨品來源是否為贓物，更無為信源公司銷
      贓之可能。
    3.被告玖谷公司與信源公司前開交易期間，每月依被告玖谷
      公司進貨所需，向信源公司訂貨，並確實給付貨款，由交
      易明細內容可知，雙方每月交易金額約在數百萬至千萬之
      間，而於93年10月後，每月進貨金額約在一千多萬，於94
      年1月甚至高達二千多萬，平均金額為9,431,085元，而94
      年6月至9月間，被告玖谷公司之每月平均之進貨金額為
      12,162,500元，該期間被告玖谷公司與信源公司間之交易
      金額與其他月份相較，並未有任何異常之情形。另對照信
      源公司於94年5月至9月所開立與被告玖谷公司之發票，貨
      品價格皆無過大波動，以貨品1/2"Ex4M為例，94年5月6、
      13日為27元；5月23日、6月7、8、9、28、30日為29元；7
      月5、8、11日、8月1、2、4、5、9日、9月1、2、3、5、6
      、7日為28元，價格並無顯著變化。是以被告玖谷公司與
      信源公司之交易既未出現任何異常，不論信源公司係以何
      種方式向原告購得貨物，被告玖谷公司無從知悉信源公司
      之貨源是否為贓物，更遑論有故買贓物之行為。
    4.再由被告玖谷公司於94年5月6日起至94年9月29日止，向
      南亞公司進貨之電子發票內容可知，南亞公司所售貨品
      1/2"Ex4M之價格，94年5月6、12日為33.8元；5月13、18
      日為33.1元，5月24、25、26日為26.3元；6月1、2、3、6
      日為33.1元；6月14日為32.4元；6月24、30日為25.6元；
      7月4日為32.4元；7月19、20、21、22日為32.8元；7月25
      日為25.9元；7月28日為32.8元；8月1、8日為32.8元；9
      月21日為27元；9月29日為33.8元，平均價格為30.76元，
      略高於被告玖谷公司向信源公司所購買之平均價格28元。
      由此可知，南亞公司售予被告玖谷公司貨品之價格，除南
      亞公司於每月底因業績分配而有特價，而使進貨價格低於
      信源公司售予被告玖谷公司之價格外，平日價格皆略高於
      信源公司之售價，據此被告玖谷公司基於節省進貨成本之
      考量，而向信源公司進貨，實屬正常，且被告玖谷公司向
      信源公司之購貨價格，並無低於市場之行情，被告玖谷公
      司主觀上並無知悉信源公司之貨源是否為贓物之可能。
    5.再者，原告對其所主張被告玖谷公司涉犯故買贓物犯行部
      分，全無舉證，逕以被告玖谷公司向信源公司購貨，遽認
      被告玖谷公司有故買贓物犯行，顯無可採。而稱被告玖谷
      公司共犯背信罪及詐欺罪部分，原告對於被告玖谷公司與
      何人共犯背信罪與詐欺罪，及如何共同涉犯背信罪及詐欺
      罪，全無說明、舉證，且被告玖谷公司係法人，並非原告
      公司之員工，無法直接與原告往來交易，難以滿足「為他
      人處理事務，意圖為自己或第三人不法之利益」、「意圖
      為自己或第三人不法之所有，以詐術使人將本人或第三人
      之物交付」之構成要件，是原告之主張明顯無理。另原告
      曾向台灣台北地方法院檢察署告訴被告玖谷公司之負責人
      即被告庚○○涉犯故買贓物罪嫌，業經台灣台北地方法院
      檢察署檢察官以95年度偵字第15327號認定不起訴處分 (
      以下簡稱地檢處分書)在案，亦足認原告之主張顯無理由
      。並聲明：原告之訴及假執行之聲請均駁回；若受不
      利益判決，願供擔保請准宣告免為假執行。
  (三)被告信緯公司、丙○○部分：
    1.被告信緯公司與原告間已有6、7年之交易歷史，被告戊○○為原告之業務員，並全權代表原告為交易，被告信緯公
      司亦均經由被告戊○○訂貨，其後，被告戊○○或安排由
      原告出貨，或安排由信源公司出貨，惟此均係原告公司人
      員之安排，並非被告信緯公司或被告丙○○之意思，且被
      告信緯公司於93年12月至94年6月間向信源公司所購之
      1/2"Ex4M塑膠管，其單價介於27元至29元間，與原告於同
      期間出售與其他客戶之單價相當，況被告信緯公司訂貨之
      應付貨款亦均已付清，因此，被告信緯公司並無故買贓物
      之故意及背信、詐欺之行為。
    2.原告已對被告丙○○涉有故買贓物之行為，先行提起刑事
      告訴，此部分業經台灣台北地方法院檢察署檢察官偵查後
      ，認被告丙○○並無原告所指犯行，有地檢處分書可證，
      原告聲請再議，經台灣高等法院檢察署於97年1月18日以
      96年度上聲議字第5715號處分書（下稱高檢處分書）駁回
      ，由此可證，被告信緯公司及被告丙○○並無侵權行為，
      原告之請求無理由。
    3.另依原告起訴狀所述及所附之證物，並不能證明被告信緯
      公司有侵權行為，原告應就被告信緯公司侵權行為之具體
      事實舉證證明。此外，被告信緯公司僅是經由原告業務員
      即被告戊○○之安排，部分貨物自信源公司進貨，且進貨
      量亦未達64,312,303元，原告並不能證明其損害與被告信
      緯公司之行為有何相當因果關係，是原告之訴無理由。並
      聲明：原告之訴及假執行之聲請均駁回；如為不利被
      告之判決，願供擔保，請准免為假執行。
三、兩造不爭執事項：
  (一)原告為南亞公司之經銷商，負責南亞PVC管之銷售，信源公
    司、被告玖谷公司及被告信緯公司均係原告之客戶，並提出
    信源公司用以支付貨款所簽發之支票（本院卷一第101-113
    頁）、原告出具與被告玖谷公司之報價單（本院卷一第565-
    566頁）為證。
  (二)被告戊○○為原告之業務員，信源公司、被告玖谷公司及被
    告信緯公司均係透過被告戊○○向原告購買貨品，有關購料
    、交貨、收款、發票交付等事項均係由被告戊○○代理原告
    處理。
四、本件原告主張被告共同以詐騙之手法，使原告大量出貨與信
    源公司，導致原告無法回收貨款，受有損害，爰依侵權行為
    法律關係，請求被告連帶負損害賠償責任，被告則以前揭情
    詞置辯。是本件兩造間之主要爭執在於：被告是否有共同侵
    害行為，致原告權利受有損害，須連帶賠償原告之損失？
  (一)按因故意或過失，不法侵害他人之權利者，負損害賠償責任
    ；數人共同不法侵害他人之權利者，連帶負損害賠償責任，
    民法第184條第1項前段及第185條定有明文。又當事人主張
    有利於己之事實者，就其事實有舉證之責任，民事訴訟法第
    277條前段亦有明文。上開所謂舉證係指就爭訟事實提出足
    供法院對其所主張者為有利認定之證據而言；且民事訴訟法
    如係由原告主張權利者，應先由原告負舉證之責，若原告先
    不能舉證，以證實自己主張之事實為真實，則被告就其抗辯
    之事實，即令不能舉證，或其所舉證尚有瑕疵，亦應駁回原
    告之請求，此為舉證責任分擔之原則（最高法院17年度上字
    第917號判例參照）。
  (二)被告戊○○部分：原告主張之事實，被告戊○○已於相當時
    期受合法通知，未於言詞辯論期日到場，亦未提出準備書狀
    爭執，而原告已提出與所述相符之出貨單（本院卷一第14-
    100頁）、支票暨退票理由單13份（本院卷一第101-113頁）
    等文件影本為證，且於與本案相關之台灣板橋地方法院94年
    度訴字第1697號判決（下稱板橋地院判決）、台灣高等法院
    95年度上字第374號判決、台灣桃園地方法院94年度重訴字
    第351號判決（下稱桃園地院判決），均認定透過被告戊○○向原告買受南亞公司PVC管之公司，均依照被告戊○○之
    指示, 將貨款匯入被告戊○○個人之銀行帳戶或其指定之帳
    戶，而被告戊○○因有代理原告銷售業務、收受貨款之權限
    ，惟未將應收帳款交予原告, 導致原告貨款之損失, 有該等
    判決附於本院卷二第41-48頁、第51-53頁可稽，堪信原告對
    被告戊○○之主張為真實。從而，原告依侵權行為法律關係
    ，請求被告戊○○給付64,312,303元，及自起訴狀繕本送達
    被告戊○○之翌日即九十六年十月二十二日起至清償日止，
    按週年利率5％計算之利息為有理由，應予准許。
  (三)被告乙○○、甲○○部分：原告主張被告乙○○、甲○○與
    被告戊○○共謀，以虛偽工程詐騙原告之貨物，而後放任支
    票退票，拒不交付貨款，造成原告權利受損云云。經查，被
    告乙○○於與本案相關之刑事案件偵查中稱：其第一次見到
    被告戊○○係由原告之負責人帶來，是其認為被告戊○○全
    權代表原告，故其僅係幫原告轉賣貨物給其他公司而已；被
    告甲○○於偵查中, 亦為雷同陳述：信源公司與原告之業務
    都是透過被告戊○○，而被告戊○○對其表示由於南亞公司
    之規定，原告向南亞公司進的貨物只能賣給北部的客戶，但
    原告想透過第三人將貨物賣至中南部客戶，故商請信源公司
    以承攬台灣高鐵工程為由，透過原告向南亞公司購買較多之
    貨物，而多買的部分可以轉賣到中南部廠商，信源公司也可
    以抽利潤，是雙方開始以此種模式合作，迄今已1、2年。合
    作期間由被告戊○○直接將原告所出之貨物運送至下游廠商
    ，待向下游廠商收取貨款匯入信源公司帳戶後，用以支付票
    款予原告，然於94年10月間，被告戊○○逃匿無蹤，而下游
    廠商紛紛拒不付款，故信源公司無力支付票款予原告，始導
    致信源公司開立之支票無法兌現等語, 兩人之供稱相符，並
    有地檢處分書附卷可參（本院卷一第567-576頁）; 而被告
    戊○○為原告之業務員，負責接洽原告與被告信源公司間之
    業務乙節，為兩造所不爭執，要無疑義, 此外, 被告戊○○
    持有原告公司及法定代理人之印章得以蓋用貨品結算單乙情
    ，有板橋地院判決可參（本院卷一第41-43頁），在在顯示,
    被告戊○○就原告與信源公司間之交易行為確為原告之代理
    人，有代理原告議價、訂約及收取貨款之全權代理權限。信
    源公司自91年9月間即與原告業務往來頻繁，迄至94年9月間
    ，每月往來之金額動輒數千萬元，而信源公司所開立之票據
    , 於案發前, 皆如期兌現，且信源公司確有向日商華大林組
    營造股份有限公司、互助營造股份有限公司承攬台灣高鐵工
    程等情，有地檢處分書及高檢處分書在卷可徵（本院卷一第
    567-576頁、本院卷二第36- 40頁）。故從被告戊○○有代
    理原告之權限、信源公司亦確有承攬台灣高鐵工程，且兩造
    間多年來業務往來均正常等觀之，被告乙○○、甲○○應係
    基於往常之交易習慣，信賴被告戊○○係代理原告，來商請
    信源公司以承攬台灣高鐵之名，大量訂貨以轉賣下游廠商，
    因考量此種合作模式信源公司亦得以從中抽取利潤，遂應允
    被告戊○○之合作計畫，尚難據此即認被告乙○○、甲○○
    與被告戊○○有共同詐欺原告之行為。此外, 下游廠商透過
    被告戊○○向原告訂購南亞公司PVC管材料時，被告戊○○
    確有要求其預先給付貨款，並將款項直接匯入被告戊○○個
    人帳戶或其指定之帳戶一節, 有桃園地院判決在卷可參（本
    院卷二第51-53頁），堪認被告甲○○所稱，下游廠商以預
    先給付貨款予被告戊○○為由，而拒絕向信源公司清償貨款
    ，造成信源公司無力繼續給付票款予原告，並非全然無據。
    由以上事證, 足認被告乙○○、甲○○並無侵害原告權利之
    故意或過失, 原告主張被告乙○○、甲○○與被告戊○○有
    共同侵權行為，尚不足採。
  (四)被告玖谷公司、庚○○、信緯公司、丙○○部分：原告主張
    被告玖谷公司、信緯公司明知而買受信源公司詐騙之貨物，
    造成原告權利受損云云。惟查: 南亞公司對於廠商承攬政府
    重大工程而訂購公共工程用管時，經由經銷商提出工程名稱
    、使用規格、數量及價格後，即得以較低價格購得產品，且
    並無南亞公司經銷商購買產品僅能向南亞公司購買之規定乙
    節，兩造就此並無爭執, 而地檢處分書、高檢處分書亦同此
    認定（本院卷一第567-576頁、本院卷二第36-40頁）。則被
    告玖谷公司所稱：其系因信源公司取得台灣高鐵之重大工程
    ，而得向南亞公司商議貨品單價，取得低於市價之貨品，基
    於價格衡量、成本負擔之考慮，為求共享優惠折扣利益，始
    透過被告戊○○向信源公司購買工程用PVC管，核其所為乃
    係商業交易實務所常見，尚無違常之舉，被告玖谷公司所辯
    , 洵非無理。又, 被告玖谷公司於94年5月至同年10月，及
    被告信緯公司於93年12月至94年6月向信源公司所購得之PVC
    管，以1/2"Ex4M之貨品為例，單價介於27元至29元間（本院
    卷一第494-522頁），與原告於94年5月至同年10月所出售予
    其客戶之相同管徑PVC管之單價（平均介於26.42元至29.6元
    間）相當，並無顯然低於市價之情；而與南亞公司於94年5
    月至同年9月所售相同貨品之價格（平均30.76元）相較（本
    院卷一第523-563頁），則略高於被告玖谷公司、信緯公司
    向信源公司所購買之平均價格28元，是從被告玖谷公司、信
    緯公司與信源公司進貨期間交易量與交易價格皆屬穩定，且
    其向信源公司之購貨價格，並無低於市場之行情觀之，足認
    被告玖谷公司、信緯公司係基於節省進貨成本之考量，而向
    信源公司進貨之作法，洵屬合理。原告僅以被告玖谷公司、
    信緯公司未向南亞公司及原告訂貨，而轉向信源公司購買貨
    品，即稱其與被告戊○○有共謀侵害原告權利之行為，仍屬
    率斷, 原告未就其主張之事實，提出有利之證據，即謂被告
    玖谷公司、庚○○、信緯公司、丙○○等, 與被告戊○○為
    共同侵權行為，於法無據。
五、綜上所述，原告依民法第184條第1項前段，請求被告戊○○
    給付64, 312,303元及自起訴狀繕本送達翌日即96年10月22
    日起至清償日止，按週年利率5％計算之利息,為有理由，應
    予准許。逾此部分之請求為無理由，應予駁回。
六、本件原告勝訴部分, 陳明願供擔保，請求宣告假執行，核無
    不合，茲酌定相當之擔保金額，予以准許。其餘假執行之聲
    請,因敗訴而失所附麗,應予駁回。
七、本判決事證已臻明確，兩造之其餘攻擊防禦方法及舉證，經
    本院斟酌後，認均不足以影響本判決之結果，自無逐一詳予
    論駁之必要，併此敘明。
八、結論：本件原告之訴，為一部有理由，一部無理由，依民事
    訴訟法第385條第1項、第79條、第390條第2項，判決如主文
    所示。
中    華    民    國    97    年    7     月    15    日
                  民事第五庭    法  官  周祖民
以上正本係照原本作成
如對本判決上訴，須於判決送達後20日內向本院提出上訴狀
中    華    民    國    97    年    7     月    16    日
                                書記官  王文心


司法院資訊處製作；財團法人民間司法改革基金會備份。
